【裁判字號】    94,訴,151
【裁判日期】    950921
【裁判案由】    強盜
【裁判全文】
臺灣新竹地方法院刑事判決               94年度訴字第151號
公  訴  人  臺灣新竹地方法院檢察署檢察官
被      告  乙○○
                      弄1號
指定辯護人  本院公設辯護人甲○○
上列被告因強盜案件，經檢察官提起公訴（94年度偵字第157號
），本院判決如下：
    主  文
乙○○意圖為自己不法之所有，以強暴致使不能抗拒，而取他人
之物，未遂，累犯，處有期徒刑貳年拾月。
    事  實
一、乙○○前因妨害風化案件，於民國91年12月16日經本院以91
    年度竹簡字第68號判處有期徒刑4月確定，於92年1月28日易
    科罰金執行完畢。為取得金錢以購買毒品，竟意圖為自己不
    法所有，於93年12月26日上午甫施用第一級毒品海洛因後（
    所涉違反毒品危害防制條例案件部分另經本院裁定送觀察勒
    戒），於同日上午9時23分許，在新竹市○○路642號統一超
    商內，徒手進入櫃檯先以左手拉店員戊○○之右手並以其右
    手勒住店員戊○○頸部，致使其不能抗拒，並喊「搶劫」，
    欲下手行搶時，適丙○○、丁○○在上開超商店內，丙○○
    見狀即出言制止表示將報警，乙○○遂放開戊○○，未搶得
    財物而離開櫃檯，嗣乙○○在前開超商門口徘徊約5分鐘後
    ，於同日上午9時28分許，再進入前開超商並進入櫃檯喊「
    搶劫」，乘戊○○因上開情事不能反抗之際，接續上開強盜
    犯意，伸手將櫃檯抽屜打開欲行搶財物，惟尚未得手即遭丁○○自櫃檯外側抓住頭部按於櫃檯上而不遂，嗣乘丁○○鬆
    手之際乘機離開超商逃逸，適巡邏員警經過前開超商，見乙○○被追呼為犯罪人，即尾隨至新竹市○區○○街、仁德街
    口逮捕。
二、案經新竹市警察局第一分局報請臺灣新竹地方法院檢察署檢
    察官偵查起訴。
    理  由
一、證據能力：按「被告以外之人於審判外之陳述，雖不符前四
    條（指第159條之1至159條之4）之規定，而經當事人於審判
    程序同意作為證據，法院審酌該言詞陳述或書面陳述作成時
    之情況，認為適當者，亦得為證據；當事人、代理人或辯護
    人於法院調查證據時，知有第159條第1項不得為證據之情形
    ，而未於言詞辯論終結前聲明異議者，視為有前項之同意。
    」刑事訴訟法第159條之5定有明文。本件證人戊○○、丙○○及丁○○之偵訊及警詢筆錄，固均屬審判外之陳述，惟被
    告於本院94年3月22日準備程序中已對證據能力表示「沒有
    意見」，雖指定辯護人曾就證人戊○○、丙○○及丁○○之
    警詢筆錄表示爭執主張無證據能力，惟於本院95年9月7日審
    理程序中當庭表示不爭執證人戊○○、丙○○及丁○○之警
    詢筆錄之證據能力，且至言詞辯論終結前未再有所爭執，而
    經本院審酌各該陳述作成時之情況亦認為適當，並無違法取
    證或證明力明顯過低之情形，依上開規定及說明，自均得為
    證據。
二、訊據被告乙○○固不否認於上揭時、地先在超商內徒手進入
    櫃檯先以左手拉店員戊○○之右手並以其右手勒住證人即該
    超商店員戊○○頸部，證人丙○○見狀即出言制止，表示欲
    報警，被告乙○○遂放開戊○○離開櫃檯。後再進入上開超
    商後進入櫃檯，伸手欲打開櫃檯抽屜，惟尚未得手即遭丁○○自櫃檯外側抓住頭部按於櫃檯上，嗣乘丁○○鬆手之際乘
    機離開超商逃逸等情，惟辯稱：於進入超商前係因施用第二
    級毒品安非他命，而且撿到1張照片，內有一人勒住另一人
    脖子的影像，是以進入超商時，有幻想之情形，以為勒住店
    員之脖子就有海洛因毒品，方勒住證人即超商店員戊○○之
    脖子等語。惟查：
  (一)上揭被告於上揭時間先後2次於上揭超商內，走入櫃臺並用
    右手勒住證人即超商店員戊○○之脖子並高喊搶劫，後經證
    人丙○○予以制止並告知被告請被告離開否則報警，被告因
    而離開。後再進入該超商，接近證人戊○○及另一位超商店
    員，再度高喊搶劫，動手欲打開收銀機後因證人遭丁○○自
    櫃檯外側抓住頭部按於櫃檯上，嗣乘丁○○鬆手之際乘機離
    開超商逃逸等情，業據證人戊○○於偵查中證述明確，並核
    與證人丙○○及丁○○於偵查中證述相符，並有經本院當庭
    勘驗案發當時上揭超商內監視錄影帶結果亦與上情相符，此
    有本院勘驗筆錄1件在卷可按，且被告對該錄影監視內容亦
    供認為真實，是被告確因為行搶而進入該超商為上揭行為，
    應可認定。
  (二)被告於本件行為時精神狀態之認定：
  1.被告前曾患有強迫症、恐慌症等精神疾病就診紀錄，此有行
    政院衛生署新竹醫院94年11月16日新醫歷字第0940007972號
    函、財團法人國泰綜合醫院新竹分院94年12月2日（94）竹
    行字第581號函及國軍新竹醫院94年12月6日醫順字第094000
    1305號函及所附病歷附於本院卷內可按。惟經本院依職權將
    被告送請財團法人天主教湖口仁慈醫院為精神鑑定結果，就
    被告精神科診斷部分：「從個案的自我陳訴中，並沒有發現
    因為使用海洛因造成的精神症狀，也就是藥物性精神病drug
    -s induce psychosis，但是有明顯的海洛因上癮症狀以及
    戒斷症候群heroin addiction and heroin withdrawal sy-
    ndrome。當然他同時也有焦慮症，恐慌症，強迫症，這都只
    是社會文明病的精神官能症，並不是所謂的精神病psycho-
    sis。目前也沒有出現愛滋病感染所造成的腦部症狀，狀態
    十分清楚。」，有財團法人天主教湖口仁慈醫院95年3月13
    日（95）湖仁醫精字第103號函所附司法鑑定報告書1件附於
    本院卷中可按。是被告所曾經患有強迫症、恐慌症乃至於焦
    慮症等症狀對於被告之精神意識應未造成影響。
  2.被告於案發當日上午有施用第一級毒品海洛因之情形，業據
    被告供明，且被告於案發當日為警查獲後採集之尿液送經檢
    驗呈現嗎啡之陽性反應，此有本院94年度毒聲字第40號刑事
    裁定之電腦列印資料在卷可按，惟上揭鑑定報告已明白說明
    沒有發現被告因為使用第一級毒品海洛因造成的精神症狀，
    也就是藥物性精神病之情形，已如前述，故被告施用第一級
    毒品海洛因並未造成被告精神上疾病，對於被告之精神意識
    應未造成影響。
  3.被告辯稱：於進入超商前係因施用第二級毒品安非他命，而
    且撿到1張照片，內有一人勒住另一人脖子的影像，是以進
    入超商時，有幻想之情形，以為勒住店員之脖子就有海洛因
    毒品，方勒住證人戊○○之脖子等語，而被告於案發當日為
    警查獲後採集之尿液，送經檢驗呈現甲基安非他命之陽性反
    應，此有本院94年度毒聲字第40號刑事裁定之電腦列印資料
    在卷可按，惟被告為本案行為時既然高喊搶劫，可見其明知
    其行為之目的係為取得財物，且如被告所辯稱係因施用第二
    級毒品安非他命，並看見內有一人勒住另一人脖子的影像之
    照片導致產生幻覺，而進入超商勒住證人戊○○之脖子，則
    何以經證人丙○○予以制止並告知被告請被告離開否則報警
    以後，會因而離開？且何以會再度進入超上櫃臺內，企圖打
    開櫃臺抽屜？且被告於案發當日經警詢以何以犯下此強盜案
    時，其答稱係為了買毒品等情，是被告顯然在案發當時應有
    為以手勒住店員之方式取得超商櫃臺抽屜內財物之意思並進
    而為之，且其於經證人丙○○予以制止並告知被告請被告離
    開否則報警以後，尚能控制其行為，迅速離開該超商，顯然
    其對外界事物理解能力以及由此理解意識下控制其行為之能
    力並未有較一般常人減低之情形，故被告於行為當時應無因
    精神障礙或其他心智缺陷導致辨別行為為違法或欠缺辨識而
    為行為之能力或有上揭能力較一般人減損情形。且被告經本
    院依職權請財團法人天主教湖口仁慈醫院對被告於本案當時
    被告之精神狀態進行鑑定，其結論為「依發生當時的情境及
    過程來看，個案只是精神官能症，長期有生活經濟壓力，沒
    有喪失或是顯然減退，對於外界事務的知覺，理會，判斷，
    自我決定意思之能力，因此並不屬於精神耗弱之情形」，亦
    與上揭本院之判斷結果相同，可資為佐證。是被告上揭所辯
    不足採信，本件事證明確應依法論科。
三、論罪科刑：
  (一)按刑法第328條第1項之強盜罪所謂「不能抗拒」，係指行為
    人所為之強暴、脅迫等不法行為，就當時之具體事實，予以
    客觀之判斷，足使被害人身體上或精神上達於不能或顯難抗
    拒之程度而言。強盜罪所施用之強暴、脅迫手段，袛須足以
    壓抑被害人之抗拒，使其喪失意思自由為己足，縱令被害人
    無實際抗拒行為，仍於強盜罪之成立，不生影響。最高法院
    91年度臺上字第290號及86年度臺上字第4503號判決意旨參
    照。查被告第1次突然於進入超商櫃臺內，先是以左手拉證
    人戊○○之右手並以其右手勒住證人即該超商店員戊○○頸
    部之情節以觀，被告以手拉證人戊○○之右手再以左手勒住
    證人戊○○之動作，且係突如其來之舉動下，在當時已足以
    使證人戊○○身體上達到不能抗拒之情形。雖證人戊○○並
    無明顯反抗之動作，惟在被告因證人丙○○見狀即出言制止
    下離開便利商店後，證人戊○○即面露驚恐狀等情，亦有上
    揭勘驗筆錄在卷可按，且證人戊○○亦於警詢中亦表示在案
    發當時被告以手勒住脖子當時，很害怕生命受到傷害等語明
    確，是可認定證人顯然因被告之突然舉動而心生畏懼而無法
    抗拒。又被告於相隔不到5分鐘後之密接時間內，即再進入
    超商櫃臺內，將證人戊○○逼入櫃臺內再動手打開櫃臺抽屜
    等情以觀，顯然係接續之前強盜犯意，而企圖趁證人因先前
    行為害怕遭受傷害而無法抗拒之情形下，再度欲打開超商櫃
    臺搶取抽屜內財物，惟尚未得手即遭丁○○自櫃檯外側抓住
    頭部按於櫃檯上。是核被告所為係犯刑法第328條第4項、第
    1 項之強盜未遂罪。
  (二)被告雖曾先後2次進入上揭超商店櫃臺內欲搶到財物而未遂
    ，為被告顯係基於一個強盜犯意，而於先後相距不到5分鐘
    內為之，應認係一個犯罪行為前後之接續動作，論以一強盜
    未遂罪。
  (三)被告乙○○前因妨害風化案件，於91年12月16日經本院以91
    年度竹簡字第68號判處有期徒刑4月確定，於92年1月28 日
    易科罰金執行完畢。此有臺灣高等法院被告前案紀錄表1紙
    附卷可稽。茲於5年以內再故意犯本案有期徒刑以上之強盜
    未遂罪，不論依修正前之刑法第47條，或修正後之刑法第47
    條第1項之規定，均構成累犯，對被告而言並無有利或不利
    之情形，應逕依修正前之刑法第47條，論以累犯，並加重其
    刑。
  (四)被告所為強盜未遂行為係未遂犯，依刑法第26條前段（修正
    後為刑法第25條第2項）減輕其刑，並先加後減之。
  (五)爰審酌被告前已有妨害風化等前科，素行不良，為取得金錢
    以購買毒品即以進入超商為本件強盜犯行，對於社會治安造
    成嚴重危害，並對被害人身心造成威脅，惟被告係徒手為強
    盜行為，其手段尚較持械強盜為平和，且並未強盜得手，對
    該商店之財產所生危害有限等一切情狀，量處如主文所示之
    刑。
四、據上論斷，應依刑事訴訟法第299條第1項，刑法第2條第1項
    、刑法第328條第4項、第1項、修正前第47條，修正前第26
    條前段，判決如主文。
本案經檢察官林鳳師到庭執行職務。
中    華    民    國    95    年    9     月    21    日
                  刑事第二庭  審判長法  官  王銘勇
                                    法  官  鄭子俊
                                    法  官  方鴻愷
以上正本證明與原本無異。
如不服本判決，應於送達後10日內向本院提出上訴狀。
中    華    民    國    95    年    9     月    21    日
                                    書記官  吳美雲
附錄本案論罪科刑法條：
中華民國刑法第328條
（普通強盜罪）
意圖為自己或第三人不法之所有，以強暴、脅迫、藥劑、催眠術
或他法，至使不能抗拒，而取他人之物或使其交付者，為強盜罪
，處5年以上有期徒刑。
以前項方法得財產上不法之利益或使第三人得之者，亦同。
犯強盜罪因而致人於死者，處死刑、無期徒刑或10年以上有期徒
刑；致重傷者，處無期徒刑或7年以上有期徒刑。
第1項及第2項之未遂犯罰之。
預備犯強盜罪者，處1年以下有期徒刑、拘役或3千元以下罰金。


司法院資訊處製作；財團法人民間司法改革基金會備份。
